最高法院刑事判決　　　　　　九十六年度台上字第七二四０號
上　訴　人　台灣高等法院檢察署檢察官
上　訴　人
即　被　告　乙○○
　　　　　　　　　　（
選任辯護人　林達傑律師
上　訴　人
即　被　告　丙○○
　　　　　　　　　　（
　　　　　　甲○○
　　　　　　　　　　（
上 列一 人
選任辯護人　舒建中律師
上列上訴人等因被告等違反毒品危害防制條例案件，不服台灣高
等法院中華民國九十六年十月十八日第二審更審判決（九十四年
度上重更(二)字第六八號，起訴案號：台灣基隆地方法院檢察署九
十一年度偵字第一九六一、一九六二、一九六三、一九六四、二
二一七、二六二三、四五八０號，九十一年度偵緝字第二四四號
），提起上訴，被告乙○○部分，原審依職權逕送審判，視為被
告已提起上訴，本院判決如下：
    主  文
原判決撤銷，發回台灣高等法院。
    理  由
本件原判決認定上訴人即被告乙○○（綽號豆奶、透抽）、莊良
賢（綽號阿賢或阿正，由檢察官另案偵查中）於民國九十一年三
月中旬，在大陸福建廈門地區，獲悉林金興（綽號「林董」或「
鳳梨董」，由檢察官另案偵查中），欲以海運方式自北韓將其所
有一百多公斤之第一級毒品海洛因運輸回國販售，需人為其安排
在台灣北部海域之船舶，藉以自北韓運毒回來之船舶（俗稱母船
或大桶），轉運（含接運及交運）該批毒品至俗稱中桶之船舶，
再自中桶船舶接運該批毒品至俗稱小桶之船舶運回台灣地區，事
成後，其願支付高額運輸費情事。乙○○、莊良賢二人認為有利
可圖，雖均明知海洛因為第一級毒品，且係行政院依懲治走私條
例公告管制進出口之物品，不得運輸進入台灣地區販賣，竟仍與
林金興共同意圖營利，基於運輸、販賣及走私海洛因毒品進口之
犯意聯絡，應允為之安排中桶船舶及小桶船舶私運該批海洛因毒
品入台販售事宜，且由乙○○邀同知情之上訴人即被告甲○○共
赴大陸參與運輸毒品海洛因計畫。乙○○回國後，為安排中桶船
舶接運大桶船舶上之毒品，於九十一年四月間，以新台幣（下同
）三百萬元代價，央請友人吳叡宇（原名為吳碧光），介紹陳忠
毅（綽號阿壽，業經判罪確定）幫忙物色走私之中桶船舶，陳忠
毅為謀取仲介船舶之高利，明知走私之物品為第一級毒品海洛因
，竟基於共同走私海洛因毒品之犯意，於四月中旬，以二百五十
萬元代價請杜春火（綽號阿郎，業經判罪確定）接洽船舶至海上
載運海洛因毒品；杜春火亦明知走私之物品為毒品，為圖事成後
得以分紅，亦基於共同走私海洛因毒品之犯意聯絡，於同年四月
二十日左右，同以二百五十萬元價格，另商請友人謝金郎駕駛「
福生三號」漁船作為中桶船舶，前往台灣北部海域自母船接、交
該批毒品。乙○○於同年月二十二日確認已找到接運毒品之中桶
船舶後，即與甲○○於同年四月二十四日，一起搭乘復興航空Ｇ
Ｅ三五七班次班機轉機至大陸地區廈門市。次日下午，乙○○在
廈門市文品大廈租屋處，對甲○○陳稱：「林董計劃走私毒品到
台灣，由你擔任小桶角色，負責從中桶接運毒品的工作」等語，
邀同甲○○參與運送毒品海洛因，甲○○為謀厚利，乃與之共同
基於運輸毒品之犯意聯絡，應允提供小桶船舶「鴻漁一號」並親
自擔任該船船長。之後，乙○○即與甲○○、夥同莊良賢及林金
興在廈門市○○○路上之「夜夜香茶館」，研商此次私運毒品之
實際路線及接駁經緯度位置等情事。席間，甲○○並向林金興自
承是此次運送毒品之小桶船舶船長，林金興亦親向甲○○表示該
批毒品運抵台灣後交由乙○○處理，並承諾事成後給予二百萬元
酬勞，且將接駁毒品之經緯度、聯絡之無線電頻率及與中桶船舶
間使用之「阿和、阿勇」的暗語稱號寫在紙上交與甲○○，且特
別交代甲○○於使用時經緯度應再加減若干方是正確接運毒品地
點。嗣林金興、莊良賢、乙○○擔心擔任中桶角色之謝金郎會走
漏風聲，且為避免被循線追緝，即共同起意殺人滅口並毀屍滅跡
，欲將擔任中桶角色之人予以殺害。乙○○一方面以其係法務部
調查局線民身分向該局航業海員調查處（下稱海調處）人員檢舉
林金興欲走私毒品來台，並將其中中桶與大桶船舶接運毒品之位
置告知海調處人員，卻刻意隱瞞甲○○為接運之小桶角色，以冀
毒品能順利走私來台，一旦東窗事發時，又能以線民身分卸責；
另一方面又向甲○○打探謝金郎是否可靠，並向甲○○表示，林
金興和莊良賢交代中桶部分要處理好，必要時中桶的運費可以省
下不付，透露欲殺人滅口之事，甲○○為貪圖該二百萬元酬勞，
乃與之共同基於殺人、毀屍滅跡及運輸毒品海洛因之犯意聯絡，
決定共同參與作案。謀定後，分別由莊良賢負責安排大陸殺手相
關事宜；乙○○、甲○○二人則於四月二十八日，共同轉機搭乘
復興航空ＧＥ三五八班次班機返國，並由乙○○負責準備槍枝及
子彈，協助甲○○共同找船接應該殺手；甲○○則將平時由余國
明（已判罪確定）駕駛之甲○○所有而登記於其妻陳蓮花名下之
「鴻漁一號」漁船取回，作為小桶船舶以便參與運輸毒品。乙○
○明知手槍、子彈係屬槍砲彈藥刀械管制條例所管制之物，非經
主管機關許可，不得持有，為達渠等於海上殺人滅口之計畫，續
於同年四月二十九日下午二時，在台北縣三重市○○路某地，以
十萬元向綽號「阿賓」之不詳姓名年籍成年男子，購買仿ＢＥＲ
ＥＴＴＡ廠Ｍ九ＡＲＭＥＤ半自動，槍號ＵＳ九０一一ＭＡＤＥ
之金屬改造手槍一把（下稱第一號手槍）及八顆子彈。同年月二
十九日晚上七時許，林金興託某不詳姓名者，持三十萬元，至基
隆火車站交與乙○○作為預付接駁毒品船舶之定金。同年月三十
日中午，乙○○持該三十萬元定金，在基隆市○○路、安和二路
旁（即東帝士大賣場附近），交與陳忠毅。陳忠毅即自行先從中
抽取五萬元，再於五月一日中午，將剩餘之二十五萬元定金，持
往基隆市○○區○○街九十六巷三十五號交予杜春火，杜春火則
全數轉交與謝金郎。陳忠毅為防追查，另於九十一年五月一日中
午一時三十分許，購買0000000000號及000000
0000號等門號之行動電話易付卡，前者供己使用，後者則交
予杜春火做為聯絡私運毒品之用。乙○○、甲○○為接運大陸殺
手，另以欲載運大陸偷渡客至日本為由，以十五萬元之租金，向
王志為（業經判罪確定）承租其所有登記在其妻陳秀妹（起訴書
及第一審判決均誤載為陳秀珠）名下之「新合益十二號」漁船。
王志為因擔心乙○○等以載大陸偷渡客為幌子實際從事走私或運
輸毒品勾當，乃附加條件需指派一位其信得過之人與渠等同行始
同意出租為條件。約成後，乙○○、甲○○迅以七萬元代價，僱
請余國明（原任甲○○所有之「鴻漁一號」船長）擔任該航次新
合益十二號船長。九十一年五月二日下午一時三十分許甲○○並
帶同余國明至基隆市○○街八十六巷十一號，向王志為表示船長
就是余國明等情。同年月二日下午二時許，在碧砂漁港翁財記商
店附近，乙○○並將記載接、交該批毒品海洛因之經緯度及交貨
接貨人員暗語稱謂之紙單二張（一張寫「阿水、阿順」之紙單用
以和大桶船舶聯絡，一張寫上「阿勇、阿和」之紙單用以和小桶
船舶聯絡），親交與陳忠毅，並下達明日（五月三日）出海指示
，陳忠毅乃將該二張紙單持至漁會交予杜春火，杜春火再轉交予
「福生三號」船長謝金郎。當晚乙○○特別駕車載陳忠毅由基隆
市八斗子陸橋出發沿台北縣瑞芳山區一帶行駛，途中乘機喝令陳
忠毅看緊杜春火注意其切實與船主聯絡，以免發生意外。甲○○
按原定計畫於九十一年五月三日上午十時許，帶同余國明向王志
為表示即刻要出港之意，王志為聞訊後即至基隆市○○區○○路
三九六巷三十七號，以三萬元代價僱請友人陳春枝（經判罪確定
）與余國明同行。乙○○、甲○○、王志為、余國明、陳春枝即
共同基於直航至大陸地區載運大陸偷渡客之犯意聯絡，由余國明
、陳春枝於三日上午十時四十五分，駕駛「新合益十二號」漁船
由八斗子漁港報關出港，二人輪流駕駛前往大陸平潭地區準備載
運大陸偷渡客。同日中午十二時許，「福生三號」漁船船長謝金
郎、船員謝進聰亦基於共同走私、運輸第一級毒品之犯意，駕駛
「福生三號」漁船自同一漁港（八斗子漁港）報關出港。三日當
晚十時至十一時許，甲○○並電請張建福代為聯絡大陸地區年籍
不詳綽號「小陳」之成年男子之人蛇，確認該二名大陸人士（實
為殺手）是否已如期離境。同年月四日凌晨一時許，余國明、陳
春枝所駕駛之「新合益十二號」漁船駛抵大陸地區福建省平潭附
近約（北緯二五度二十三分、東經一一九度四十八分）之海域後
，即撥打門號00000000000行動電話，與大陸人士綽
號「老六」之不詳姓名年籍之成年男子聯絡接應大陸偷渡客地點
，並順利自某不知名小船接運二名年約三十歲之不詳姓名年籍之
大陸人士（殺手），隨即折返，直往棉花嶼方向行駛。四日上午
十時許，謝金郎所駕駛「福生三號」抵達預定接貨地點等候。四
日中午十二時許，乙○○在基隆市○○路二七九號「龍頭檳榔攤
」，將上開第一號手槍，及另一把自不詳年籍姓名人士處取得之
義大利ＢＥＲＥＴＴＡ廠九二ＦＳ型半自動手槍，槍號巳磨損之
手槍一把（下稱第二號手槍）連同十五顆子彈交與甲○○。甲○
○即將該二把槍械置放於其所有之「鴻漁一號」漁船駕駛座旁暗
艙，中午一時許，甲○○即駕駛「鴻漁一號」漁船自八斗子漁港
出港。四日下午六時許，余國明駕駛「新合益十二號」漁船抵達
棉花嶼附近海域（屬我國領海），使二名大陸地區人民非法進入
台灣地區後，如期以小型對講機聯繫甲○○。當晚八時多，甲○
○到達棉花嶼附近（約北緯二五度二九分、東經一二二度五分）
海域，將余國明所載之該二名大陸人士接走，並囑咐余國明暫時
在原地等候，二名大陸殺手登上「鴻漁一號」駛離「新合益十二
號」後，甲○○即將前開乙○○交付之第一、二號手槍交付予二
名大陸殺手。五日凌晨三時許，謝金郎所駕「福生三號」，自不
知船名母船上之不詳姓名年籍之成年男子接駁以大紙箱五只，該
紙箱內分別裝有大型黑色塑膠袋裹裝之第一級毒品海洛因共三百
九十塊（一百九十五份，每份兩塊）海洛因磚及散裝一小包海洛
因粉末上船，隨即駛往指定交貨地點等候小桶船舶。甲○○則依
原定計畫於凌晨搭載該二名大陸殺手抵達（北緯二五度五八分、
東經一二二度三五分）附近一帶漂流，伺機自中桶船舶「福生三
號」漁船接運毒品，惟因油料不足，且遲遲未見中桶船舶「福生
三號」漁船之蹤影，而欲先行折返漁港，並於五日上午七時三十
分許，暫將該二名大陸殺手藏置於棉花嶼上，獨自駕駛「鴻漁一
號」漁船返回望海巷漁港加油補給。五日上午八時許，余國明所
駕「新合益十二號」漁船，因聯絡不上甲○○又需補給，經請示
乙○○後，亦於五日上午十一時三十分返抵八斗子漁港。之後，
綽號「勇仔」之陳文玉（此時尚不知情）受乙○○之託轉交一萬
元予余國明做為加油補給，乙○○隨後並告訴余國明加油及補給
後，應回棉花嶼海域附近接回該二名大陸殺手。五日下午二時二
十分，余國明及陳春枝復承前共同直航至大陸地區之概括犯意聯
絡，駕駛「新合益十二號」漁船，再度報關出港繼往棉花嶼海域
附近準備接應甲○○。同日下午三時許，乙○○至甲○○家中表
示「中桶船舶快到了，趕快去載」等情，甲○○即駕駛「鴻漁一
號」漁船，於五日下午三時五十五分，二度報關出港，速至棉花
嶼搭載該二名大陸人士。五日下午六時許，甲○○以無線電吩咐
余國明在原處等待。晚間九時許，乙○○以電話告知余國明「半
夜後日本船即會趕來」等情。嗣於六日凌晨三時許，甲○○所駕
「鴻漁一號」漁船，至（北緯二五度五八分、東經一二二度三四
分）間，即（彭佳嶼東北方三十浬海域）附近，以無線電呼叫「
阿和」，經謝金郎回應「阿勇」後，確認謝金郎、謝進聰所駕駛
之「福生三號」漁船為中桶船舶，即向謝金郎示意接駁該批毒品
，「鴻漁一號」、「福生三號」二船甫靠攏，該二名大陸殺手共
同跳上「福生三號」漁船，分持甲○○交付之手槍，與莊良賢等
人基於共同殺人之概括犯意聯絡，由其中一人持上開第二號手槍
，先後朝謝金郎、謝進聰二人頭、胸等處要害射擊，致謝金郎身
中四槍、謝進聰身中六槍，因多發性近距離槍創造成出血神經性
休克當場斃命，由該二名大陸殺手合力將該批毒品海洛因五大紙
箱及散裝一小包搬至「鴻漁一號」漁船。事畢，為免事跡敗露，
該二名大陸殺手亦基於與莊良賢等人共同遺棄屍體、燬壞船隻之
犯意聯絡，將謝金郎、謝進聰二人屍體綑綁，繫上「福生三號」
漁船之船錨再丟棄入海中，且將汽油潑灑於「福生三號」船舶表
面，放火燒燬「福生三號」，製造漁船失火發生海難假象，以湮
滅罪證並求掩人耳目，當其等將油布條丟至「福生三號」船艙旁
時，載志明疏未注意閃避，導致臉部、左、右上肢及右下肢被火
灼燒而呈二度至三度燒燙傷。甲○○等三人認一切罪證湮滅妥當
後，始駕駛「鴻漁一號」載該二名大陸殺手往棉花嶼海域「新合
益十二號」等候處駛去，途中該二名大陸殺手並將作案槍枝及上
開毒品海洛因搬至「鴻漁一號」駕駛座下密艙藏放。六日凌晨四
時許，余國明因一直聯絡不上甲○○，乃再度打電話與乙○○，
乙○○囑其「稍安勿躁，繼續等候」。六日清晨約六時許，在附
近作業之「勝榮財」、「昇發財」、「合和昇」、「新海隆」、
「昇得發」、「滿勝福」及「福昌六十六號」等我國漁船，發現
「福生三號」漁船失火，紛紛前往救難及尋找謝金郎及謝進聰二
人下落，但經持續搜尋數小時均無所獲。六日上午九時，甲○○
以找不到載運該二名大陸人士之日本船為由，電請在棉花嶼附近
等待的余國明、陳春枝，駕駛「新合益十二號」漁船，至北緯二
五度二三分、東經一二二度０三分海域，將該二名大陸殺手載回
大陸。六日上午九時十分左右，行政院海岸巡防署海洋巡防總局
基隆海巡隊（下稱基隆海巡隊）及澳底海巡隊（下稱澳底海巡隊
），據報後即派員前往搶救「福生三號」。同日上午十一時左右
，余國明、陳春枝將此二名大陸人士載回大陸。甲○○則因意外
遭火燒燙傷，無法依乙○○預定搶灘地點上岸之指示，即逕自駕
駛「鴻漁一號」漁船回港，並於十二時五分返回望海巷漁港停泊
。下午二時許，乙○○至甲○○住處，得悉該批毒品及作案槍枝
藏放於「鴻漁一號」漁船密艙等情，甲○○則隨即前往行政院衛
生署基隆醫院轉赴三軍總醫院就醫。此際，在海中隨風漂流之「
福生三號」因火勢過於猛烈，雖經海巡人員極力滅火搶救仍無法
撲滅，迄六日下午三時十六分，乃完全沉沒海中失去蹤跡。七日
凌晨一時四十分許，余國明至平潭海面附近，將該二名大陸人士
交與綽號「老六」所屬人蛇載回大陸福建。同日凌晨三時許，大
陸籍「閩晉漁第五七九八號」漁船，在東經一二一度五五分、北
緯二五度四十分海域作業之際，無意間以漁網撈起謝金郎、謝進
聰屍體，基隆海巡隊幹員據報即前往處理，七日上午九時三十分
左右，將該二人屍體運回八斗子漁港。七日下午二時五分，余國
明、陳春枝所駕駛「新合益十二號」漁船亦返回八斗子漁港。乙
○○復於七日下午三、四時許，在基隆市○○路二七九號「龍頭
檳榔攤」後方，請余國明、張建福（經判罪確定）二人隨之同往
「鴻漁一號」漁船上搬運貨物一批。余國明聞訊後即速返自宅拿
取水桶準備搬貨，適陳文玉（經判罪確定）前來龍頭檳榔攤，乙
○○乃請陳文玉一同協助取貨。之後，余國明便騎乘乙○○所有
之機車、張建福騎乘自己機車搭載陳文玉，先後前往望海巷漁港
，乙○○則以「找朋友」為名，向不知情之龍頭檳榔攤老闆吳國
賓借得車號Ｔ八—三六七七號綠色客貨兩用廂型車殿後緊接而至
。四人陸續抵達望海巷漁港，分由余國明至「鴻漁一號」打開駕
駛座下密艙，取出袋口綑綁密封內裝「雙獅地球牌」海洛因之黑
色大型不透明塑膠袋約七、八袋（其中黑色大型不透明塑膠袋有
破損一只），交由停在旁邊之船舶上之陳文玉，再由陳文玉遞交
在岸邊把風及接應之張建福，斯時余國明、張建福及陳文玉三人
均已知悉所搬運之貨物為毒品海洛因，仍共同基於運輸第一級毒
品海洛因及運送私運管制之走私物品之犯意聯絡，以接龍方式，
將該七、八袋毒品自「鴻漁一號」船上全部卸下，經鄰船交由岸
上坐在駕駛座上把風及接運之乙○○，使之安全置於上開（Ｔ八
—三六七七號）休旅車後座。其等於搬運時為免曝光，張建福曾
受乙○○之囑至堤防附近巡視把風，乙○○於毒品搬置於車內妥
當後，將車子內的毒品運往基隆市○○街山海觀社區Ｕ棟Ｂ三停
車場，再由余國明協助乙○○將該批毒品搬至車號六Ｇ─二０七
五號汽車後車箱暫置。事成後，乙○○返回「龍頭檳榔攤」，再
向張建福、陳文玉等人表示搬運代價為一人五十萬元。下午五時
許，乙○○至山海觀售屋中心獲悉基隆市○○街一七三號Ｖ棟十
三樓出租訊息，乃先支付定金二千元與代租小姐表示承租之意。
同日傍晚，乙○○向張建福表示，還有二把槍未取出，張建福聞
後因不願前往尋槍，即逕自騎乘機車回家，三十分鐘後，乙○○
乃電詢「東西（指槍枝）有無尋獲」，張建福方以「找不到」等
詞予以搪塞。乙○○乃約其至八斗子天橋下會面，見面後，乙○
○即以行動電話聯絡甲○○，彼此一番交談後，再將電話交由張
建福接聽，電話中，甲○○告之「東西（指槍枝）放在船上衛星
導航系統之下」，隨後二人各騎機車重回「鴻漁一號」，張建福
上船後再度假裝找不到虛以委蛇，乙○○不得已始自行上船尋找
，並將該二把槍枝取走。同日晚間八時許，乙○○將第一號手槍
棄置在基隆市○○街基水冷凍廠後山草叢裡，再把第二號槍持往
基隆市八斗子漁港內丟棄。八日上午，乙○○冒用「何志勇」名
字，分別於房屋租賃契約書一式二份上，各蓋上偽刻之「何志勇
」印章之印文，並偽簽「何志勇」署名各一枚（共二枚，其中一
份契約滅失），以每月五千元租金，預支二期，押租一萬元，並
將租賃契約書交予王素真，向不知情之王素真承租上開基隆市○
○街一七三號Ｖ棟十三樓（下稱第一藏毒處所）房屋，足以生損
害於王素貞及何志勇等人權益。當晚，在基隆市○○街八十六巷
十一號，乙○○持十萬元付予王志為作為「新合益十二號」之船
租。九日晚間七時許，乙○○速將藏放在車號六Ｇ─二０七五號
汽車後車箱之毒品卸下，改放置在前開第一藏毒處所內。五月九
日晚上九時許，王志為在基隆市○○街上，持三萬元工作費交予
陳春枝作為出海接運二名大陸人士之報酬。五月十一日，甲○○
自三軍總醫院出院後，即至中正機場搭乘澳門航空ＮＸ五０五班
次班機逃往大陸地區。五月十四日，乙○○將第一藏毒處所鑰匙
交其不知情之妻王紀英保管後，即搭澳門航空ＮＸ六０九班次班
機前往澳門，自澳門進入大陸之珠海地區與莊良賢碰面。上訴人
即被告丙○○（綽號骨頭）係莊良賢昔日好友。莊良賢於同年五
月十七日獲知自「福生三號」取得之海洛因毒品已由乙○○藏妥
，先交代乙○○將第一藏毒處所其中一把鑰匙交予丙○○收執，
乙○○即自大陸地區打電話告知不知情之友人即計程車司機李林
蒼代為轉交一包東西（鑰匙）予丙○○，隨後再以電話交代其妻
王紀英將第一藏毒處所鑰匙放置在牛皮紙信封袋，持往基隆火車
站交與李林蒼。當晚李林蒼即在基隆火車站前將該鑰匙交予丙○
○。丙○○即於五月十八日搭乘長榮航空ＢＲ八一七班次班機前
往澳門，趕至大陸「拱北」地區與莊良賢會面，莊良賢當面將記
載有第一藏毒處所地址之紙條交予丙○○，囑其返國後迅將該批
毒品移往他處藏放，丙○○明知林金興、莊良賢、乙○○持有大
批第一級毒品海洛因，仍與渠等共同基於運輸及販賣第一級毒品
海洛因之概括犯意聯絡，由莊良賢尋找買主及洽定價格，再由丙
○○負責送交毒品及收取價款，謀定後丙○○即於十九日搭乘長
榮航空ＢＲ八０二號班機返台。二十日凌晨二時許，丙○○自行
至第一藏毒處所清點該批毒品之數量計一百九十五份（每份為二
塊海洛因磚，共計三百九十塊），並於凌晨二時三十七分點數完
畢後，當場以電話向莊良賢報告毒品數量。凌晨二時四十分再依
莊良賢指示以電話與綽號「阿興」之不詳姓名成年男子聯絡交付
毒品事宜，並取走十一塊海洛因磚（每塊三百五十公克，下同）
，於凌晨四時許，持往中山高速公路泰安休息站之加油站前販賣
予綽號「阿興」之人，嗣返回其女友陳小惠在宜蘭市○○路○段
一一六巷五弄十七號三樓租屋處。當晚七、八時，復偕同女友陳
小惠駕車至第一藏毒處所，由丙○○拿取數塊海洛因，與陳小惠
共同駕車前往台北縣樹林地區，丙○○於抵達約定地點後下車，
先挖取些許粉末供綽號「阿文」認可後，即將四塊海洛因售與「
阿文」。嗣後，原車返回第一藏毒處所，此時陳小惠（經判罪確
定）已知悉有大量海洛因毒品置放於該處，猶基於幫助丙○○共
同運輸、販賣毒品海洛因之犯意，由丙○○先行計數再由陳小惠
複算之方式，計算屋內毒品海洛因磚之數量，結果發現包含前開
已交付之十五塊海洛因磚在內，短少三十二塊，丙○○乃以電話
告知莊良賢此事，經莊良賢查證後即向丙○○表示為其友人取走
前開短少之海洛因磚（三十二塊）後，由丙○○與陳小惠以預置
之暗紅色大型行李箱取走其中二百六十塊海洛因，載回陳小惠位
於宜蘭市○○路○段一一六巷五弄十七號三樓租屋處所（下稱第
二藏毒處所）放置。二十二日下午四、五時，丙○○復依莊良賢
指示，偕同陳小惠，駕駛其所有車號Ｔ八─六五七五號自小客車
（嗣變更車號為Ｕ五─四０六九號），自第二藏毒處所持六塊海
洛因毒品，至土城交流道附近交與「阿文」後，復至第一藏毒處
所，將其餘八十三塊之海洛因磚載返第二藏毒處所堆放。嗣海巡
隊人員調查「福生三號」火燒案，得知甲○○駕駛之「鴻漁一號
」曾出現該案發海域，甲○○返港後又曾至行政院衛生署基隆醫
院醫治燒傷，乃就涉案嫌疑犯清查發現乙○○涉及本案，遂於同
年五月二十二日晚間十一時十分，乙○○隻身返國時，在中正國
際機場入境大廳證照查驗台，由台灣基隆地方法院檢察署檢察官
命警持拘票將之拘提到案，二十二日晚上十一時三十分、二十三
日凌晨一時及一時三十分，警政署刑事警察局第一偵查隊、海岸
巡防署海洋巡防總局、警政署電信警察隊、基隆市警察局第二分
局參與專案之小組成員，同步將余國明、張建福及陳文玉先後拘
提到案。台灣基隆地方法院檢察署檢察官亦率警帶同乙○○，於
二十三日凌晨四時許，在第一藏毒處所，扣得雙獅地球牌海洛因
包裝袋十個、含有毛重五點０七公克、淨重一點二七公克海洛因
粉末（取樣０點一公克鑑驗，後再經法務部調查局鑑定淨重一點
０八公克）、黃色塑膠外包裝五個、透明塑膠包裝袋十個、中型
透明塑膠袋五十五個、大型黑色塑膠袋十八個、手提塑膠袋八個
、膠帶二捲等物（除大型黑色塑膠袋三個、中型透明塑膠袋一個
外，其餘原扣案之雙獅地球牌海洛因包裝袋十個、黃色塑膠外包
裝五個、透明塑膠包裝袋十個、中型透明塑膠袋五十四個、大型
黑色塑膠袋十五個、手提塑膠袋八個、膠帶二捲，均因刑事警察
局未採獲相關跡證而已丟棄滅失）。丙○○復於二十三日下午三
、四時左右，依莊良賢吩咐取出十六塊海洛因，與陳小惠開車前
往台中市○○路，共同將海洛因售與綽號「岳兄」之陳登岳（另
案由台灣南投地方法院檢察署處理）。同月二十四日晚上七、八
時，丙○○再度與其女友陳小惠駕駛車號Ｔ八─六五七五號自小
客車至雲林縣台西鄉東勢厝，於二十五日凌晨三時左右，向綽號
「阿文」收取販毒所得之一百七十七萬元價款，而後約陳登岳在
台中地區準備收取二百八十萬元毒品貨款。嗣於三時三十分許，
途經國道一號公路員林收費站為警持拘票拘提到案。且當場在丙
○○所駕車內扣得販賣毒品所得之現金一百七十七萬元及供聯絡
所用之行動電話四具。同日上午十時許，台灣基隆地方法院檢察
署檢察官再率專案小組成員在第二藏毒處所，扣得現金八萬九千
元、毒品海洛因磚三百二十一塊（淨重一百十四公斤八百三十點
一公克、純度百分之八十八點二，純質淨重一百零一公斤二百八
十點一五公克）、及Ｋ他命六包（毛重六公斤五十五點四八公克
、淨重六公斤一點五六公克）、暗紅色大型皮箱一個等物。五月
二十六日上午十一時左右，乙○○帶同檢警人員，至基隆市○○
街基水冷凍廠後山尋回上開第一號手槍。六月七日上午十時十分
，乙○○帶同檢警人員，至基隆市八斗子漁港內漁會旁北都冷凍
廠廢水排水孔附近港內，由潛水人員李溪源尋回上開第二號手槍
。六月十三日下午，循線查獲杜春火及陳忠毅，並將之逮捕歸案
。甲○○於同年六月中旬，在中國大陸福州市遭大陸武警逮捕，
迄同年十月十四日經大陸武警人員解送至馬祖，交由刑事警察局
偵一隊幹員逮捕歸案等情。因而撤銷第一審關於被告三人部分之
判決，改判依想像競合犯、刑法修正前牽連犯、連續犯規定，從
一重論處乙○○、丙○○共同連續販賣第一級毒品罪刑（乙○○
處死刑，丙○○處無期徒刑，均褫奪公權終身）；論處甲○○共
同運輸第一級毒品罪刑（處死刑，褫奪公權終身），並說明上訴
人丙○○被訴與莊良賢共同販賣第三級毒品Ｋ他命部分，經查並
無證據可資證明，因公訴人認此部分與前開販賣第一級毒品部分
，有輕重吸收關係，而不另為無罪之諭知，固非無見。
惟查：(一)、審理事實之法院，本乎發見實質的真實之本旨，對於
案內一切與罪名成否、論罪科刑有關之證據，除認為不必要者外
，均應參酌刑事訴訟法第一百六十三條之規定詳為調查，然後基
於調查所得心證，以為判斷之基礎，故證據雖已調查，若尚有其
他必要部分並未調查，即與證據未經調查無異，如遽行判決，仍
難謂無刑事訴訟法第三百七十九條第十款規定所稱應於審判期日
調查之證據，而未予調查之違法。原判決認定林金興、莊良賢、
乙○○擔心擔任中桶角色之謝金郎會走漏風聲，且為避免被循線
追緝，即共同起意殺人滅口並毀屍滅跡，欲將擔任中桶角色之人
予以殺害，甲○○為貪圖二百萬元酬勞，而應允共同參與作案，
嗣與大陸二名殺手，基於犯意聯絡，由大陸二名殺手將謝金郎、
謝進聰槍殺死亡等情，因而變更檢察官起訴法條即刑法第三百三
十二條之強盜殺人罪，論以刑法第二百七十一條第一項之殺人罪
。然依原判決事實欄所載，本件走私、運輸進口之海洛因為林金
興所有，莊良賢、乙○○、甲○○僅係為圖得高額之運輸費，而
參與走私、運輸毒品犯行，則海洛因運抵台灣後，丙○○理應依
林金興之指示販賣該毒品。然依原判決所載，丙○○卻依非貨主
之莊良賢指示販賣該毒品；又林金興如不信賴中桶船長，僅信賴
小桶船長甲○○，何須大費週章先行安排中桶船接駁系爭毒品，
並殺中桶船之謝金郎、謝進聰？何不直接由大桶船將毒品交小桶
船運回台灣？究竟毒品在謝金郎、謝進聰被殺後，是否已完全脫
離林金興之掌握？林金興是否知悉並參與殺中桶船上人員之犯行
？檢察官起訴認莊良賢、乙○○、甲○○係以「黑吃黑」方式，
強盜中桶船上系爭毒品並因而殺謝金郎、謝進聰等情，為何不足
採？原審就此重要待證事項，未予詳查釐清，即遽行判決，顯有
調查未盡之違法。(二)、依原判決事實欄所載，乙○○、甲○○係
為殺中桶船之謝金郎、謝進聰二人，而在基隆市，由乙○○將制
式及改造手槍各一支、子彈十五顆交予甲○○，再由甲○○放於
「鴻漁一號」漁船船內，自基隆市八斗子漁港載往棉花嶼附近交
予殺人共犯即大陸二名殺手，在公海上由該二名殺手槍殺謝金郎
、謝進聰二人後，將二支手槍及所剩子彈交還甲○○，載回基隆
望海巷漁港等情。上開事實如果無訛，而手槍、子彈又係行政院
依懲治走私條例公告管制進、出口之物品，則乙○○、甲○○意
圖供自己犯罪之用，未經許可運輸、走私制式及改造手槍與子彈
進出口之行為，原判決未論以懲治走私條例第二條第一項私運管
制物品進出口罪及行為時槍砲彈藥刀械管制條例第七條第三項、
第十一條第三項、第十二條第三項之罪，自有不適用法則之違法
。(三)、丙○○於偵查中供稱：「（九十一年）五月上旬莊良賢打
電話給我，叫我到台中，他自己先聯絡好中部的朋友，在中港路
交流道口，有一個人問我是否為『阿賢』的朋友，我說『是』，
對方就拿六包東西給我，我拿回宜蘭存放，等莊良賢指示，要我
送哪裡我就送哪裡，後來依莊良賢之指示先送海洛因，被查獲後
就沒送Ｋ他命」等語（見偵字第一九六四號卷第二二三頁），其
所述如果屬實，則丙○○顯係意圖販賣而與莊良賢共同持有第三
級毒品Ｋ他命。又莊良賢如係意圖販賣，而向台中市某不詳姓名
男子販入Ｋ他命，而由有共同犯意之丙○○收取販入之Ｋ他命，
則丙○○已參與販賣Ｋ他命構成要件之行為，即應負共同販賣第
三級毒品罪責。究竟實情如何？上開丙○○不利之自白，為何不
足以證明其有意圖販賣而持有第三級毒品犯行，原審未進一步詳
查、說明，亦有調查未盡及判決理由欠備之違法。(四)、乙○○、
丙○○與莊良賢、林金興間將毒品海洛因自第一藏毒處所，搬至
第二藏毒處所之犯行，因該毒品係走私進口之管制物品，乙○○
等人除犯運輸第一級毒品罪外，亦犯懲治走私條例第三條第一項
之運送走私物品罪，原判決未論以運送走私物品罪，有不適用法
則之違法。(五)、刑事訴訟法第九十五條第一款規定：「訊問被告
應告知犯罪嫌疑及所犯所有罪名。罪名經告知後，認為應變更者
，應再告知。」此乃訴訟法上應受告知之權利，旨在使被告能充
分行使防禦權，以避免突襲性，而維審判之公平。故法院如就起
訴效力所及之事實，認為被告所犯罪名變更，即應於審判期日或
之前踐行告知之程序；否則如於辯論終結後，逕以變更之罪名，
論處罪刑，即與上開規定不合，自應認該判決為違法。本件原判
決變更檢察官起訴之刑法第三百三十二條第四款之強盜故意殺被
害人罪，改依刑法第二百七十一條第一項之殺人罪論處，惟原審
於審判期日未依法告知應變更之罪名，難謂適法。(六)、原判決就
大陸殺手所為之殺人、遺棄屍體、毀壞船艦犯行，於理由內說明
被告乙○○、甲○○與林金興、莊良賢及二名大陸殺手間，有犯
意聯絡及「行為分擔」均為共同正犯；乙○○就販賣及運輸、走
私第一級毒品進口及乙○○、甲○○就違反台灣地區與大陸地區
人民關係條例案件部分犯行，分別有犯意聯絡及「行為分擔」，
亦為共同正犯。惟查原判決事實欄並未明確認定記載上開「行為
分擔」之事實，故此部分理由說明，失其事實之依據，亦有未合
。(七)、原判決理由內說明甲○○及二名大陸殺手犯未經許可，持
有制式及改造手槍罪、未經許可，持有子彈罪，惟原判決事實欄
未記載此「未經許可」犯罪構成要件之事實；又原判決理由欄說
明丙○○犯修正前懲治走私條例第三條第一項之運送管制進口之
走私物品罪，然原判決事實欄並未記載丙○○知悉系爭毒品為走
私進口之物品，及有運送走私進口物品之犯意；另原判決理由欄
說明甲○○有走私管制進口之第一級毒品犯行，共犯陳忠毅、杜
春火均犯運輸第一級毒品罪，然原判決事實欄並未記載甲○○有
走私管制物品進口之犯意，亦未記載陳忠毅、杜春火有運輸毒品
之犯意，致理由說明失其事實依據，均有可議。檢察官及被告上
訴意旨分別指摘原判決違法，尚非全無理由，應認仍有發回更審
之原因。
據上論結，應依刑事訴訟法第三百九十七條、第四百零一條，判
決如主文。
中　　華　　民　　國　九十六　年　 十二 　月　 二十 　日
                      最高法院刑事第八庭
                          審判長法官  陳　正　庸
                                法官  賴　忠　星
                                法官  宋　　　祺
                                法官  吳　昆　仁
                                法官  孫　增　同
      本件正本證明與原本無異
                                      書  記  官
中　　華　　民　　國　九十七　年　　一　　月　　二　　日
                                                      Ｑ
